【裁判字號】    89,台上,6918
【裁判日期】    891116
【裁判案由】    違反毒品危害防制條例
【裁判全文】
最高法院刑事判決                              八十九年度台上字第六九一八號
    上  訴  人  甲○○
    選任辯護人  王忠沂律師
右上訴人因違反毒品危害防制條例案件，不服台灣高等法院台中分院中華民國八十九
年八月二十二日第二審更審判決（八十八年度上更(一)字第三六○號，起訴案號：台灣
彰化地方法院檢察署八十七年度偵字第五○七一、五四九九、八一四六、八一六八、
八二一三、八六二二號），提起上訴，本院判決如左：
    主  文
原判決撤銷，發回台灣高等法院台中分院。
    理  由
本件原判決認定上訴人甲○○意圖營利，基於概括之犯意，自民國八十六年八月間起
，向「蕭俊源」、綽號「阿忠」及其他不詳姓名之人多次販入第一級毒品海洛因及第
二級毒品甲基安非他命後，先後六次，每隔半個月，即在彰化縣埔鹽鄉○○路○段一
之十六號其所經營之「海中天」釣蝦場，其中四次以每次新台幣（下同）六萬元之安
非他命、另外二次則以每次安非他命四萬元、海洛因二萬元之代價售賣予陳朋利吸用
，販賣所得計海洛因部分四萬元，甲基安非他命部分三十二萬元。又於八十七年七月
間起至同年九月七日止，在彰化縣溪湖鎮○○路二號其所經營之大埔遊藝場，以安非
他命每小包三、四千元之代價，先後三、四次售賣予其所僱用之洪國城吸用，約定價
金由薪資中扣除，惟尚未扣除。嗣於八十七年九月七日十九時許，莊啟瑞至前開大埔
遊藝場向上訴人購買海洛因，上訴人即指示知情並基於幫助販毒意思之洪國城，帶莊
啟瑞至上訴人藏放毒品之彰化縣溪湖鎮○○路八號七樓中之一戶，由洪國城上樓取得
海洛因一包下樓交付莊啟瑞後自行返回大埔遊藝場，價金則由莊啟瑞與上訴人另行結
算。嗣分別為警查獲等情。因而撤銷第一審關於上訴人販賣第一級毒品、第二級毒品
部分之不當判決，改判論處其共同連續販賣第一級毒品，又連續販賣第二級毒品罪刑
。固非無見。惟查：(一)毒品危害防制條例第四條第一項、第二項之販賣第一級、第二
級毒品罪，並不以販入後復行賣出為要件，只需以營利為目的，將毒品販入或賣出，
有一於此，其犯罪即告成立。此項目的條件，應於事實內為翔實之記載，然後於理由
內逐一說明其所憑之證據，始稱適法。原判決論處上訴人販賣第一級毒品、第二級毒
品罪，雖於事實欄略載：上訴人意圖營利，基於概括之犯意，自八十六年八月間起，
向「蕭俊源」、綽號「阿忠」及其他不詳姓名之人販入第一級毒品海洛因及第二級毒
品甲基安非他命後，即先後多次，連續售賣予陳朋利、洪國城、莊啟瑞等人。並僅於
理由內就販賣安非他命部分，引用上訴人偵查中所供：「我自八十六年十一月、十二
月間開始販賣安非他命，每個月可以販賣安非他命大約四十兩至五十兩之間，我調貨
最貴五萬元，最少四萬元，我一錢賺五百元，下面的人會把我交給他們的貨再分裝，
但他們賺多少，我不清楚……」等語，作為認定上訴人意圖營利販賣第二級毒品之依
據。然關於販賣第一級毒品部分，則恝置未論，究竟上訴人向「蕭俊源」、綽號「阿
忠」及其他不詳姓名之人販入第一級毒品海洛因後，再以每次二萬元售賣予陳朋利二
次，另售賣一包予莊啟瑞，有無買賤賣貴、意圖營利情事？仍應於理由內說明其所憑
之證據。此等攸關上訴人犯罪之主觀要素，原判決漏未論敘，已有判決理由欠備之違
誤。(二)毒品危害防制條例第十九條第一項規定：犯第四條之罪者，其供犯罪所用或因
犯罪所得之財物均沒收，如全部或一部無法沒收時，追徵其價額，或以其財產抵償之
。必須無法沒收之財物始有追徵其價額，或以其財產抵償之問題。如該等財物已經扣
案，僅於主文宣告沒收即為已足，自無追徵價額或以財產抵償之必要；又因犯罪所得
之財物必限於金錢以外之其他財物無法沒收時，始應追徵其價額，使其繳納與原財物
相當之價額。如所得財物為金錢而無法沒收時，則應以其財產抵償之，亦不發生追徵
價額之問題。原判決認扣案之電子秤貳台、分裝袋肆拾壹包為供上訴人販賣第二級毒
品安非他命所用之財物，應予宣告沒收，固無不當，惟既已扣案，並無不能沒收之情
形（見更(一)卷第二二○、二二一頁贓證物品條），卻又於主文宣告如全部或一部不能
沒收時，追徵其價額或以其財產抵償之，即屬贅餘；另販賣第二級毒品所得三十二萬
元既為現金，如全部或一部不能沒收時，僅以其財產抵償即可，原判決主文又諭知應
追徵其價額，尤屬違誤。(三)科刑之判決書，其宣示之主文與所載之事實及理由之說明
必須互相適合，否則即屬理由矛盾，其判決當然違背法令。原判決事實之記載及理由
之說明均僅止於上訴人販賣第一級、第二級毒品部分，然其主文第一項卻將第一審判
決全部予以撤銷，嗣於第二項始諭知撤銷關於上訴人販賣第一級、第二級毒品部分之
第一審判決，致其所宣示之主文前後相互矛盾，其主文第一項之記載殊嫌欠洽，併有
疏誤。上訴意旨雖未指摘及此，然為本院得依職權調查之事項，應認原判決仍有撤銷
發回更審之原因。
據上論結，應依刑事訴訟法第三百九十七條、第四百零一條，判決如主文。
中      華      民      國    八十九    年     十一     月     十六     日
                              最高法院刑事第五庭
                                  審判長法官  紀  俊  乾
                                        法官  黃  正  興
                                        法官  陳  東  誥
                                        法官  張  春  福
                                        法官  韓  金  秀
      右正本證明與原本無異
                                              書  記  官
中      華      民      國    八十九    年     十一     月     二十     日


司法院資訊處製作；財團法人民間司法改革基金會備份。
